# 同一集团所属不同公司之间的合营和联营是否关联的问题

提问人：fishdzy 时间：2021-09-16 08:05:06
请教各位老师，
企业会计准则解释第 13 号，
（一）企业与其所属企业集团的其他成员单位（包括母公司和子公司）的合营企业或联营企业；
（二）企业的合营企业与企业的其他合营企业或联营企业。
除第 36 号准则第五条和第六条规定外，两方或两方以上同受一方重大影响的，不构成关联方。
有一种情况不是很理解，
甲是A的合营企业，
乙是B联营企业，
B是A的子公司，或者B和A是受同一控制的子公司。
那么甲和乙是否为关联方？
从字面理解，如果是，那么（二）点的描述应该和（一）是一致的，（企业的合营企业，与企业所属企 业集团的其他成员单位（包括母公司和子公司）的联营企业；
如果理解为否，（二）只是只同一单体企业的合营和联营之间是管理方的话，那又与（一）点的内在逻辑，把企业集团视为一个整体，这个意思不符。
我个人理解（一）的内在逻辑是，把企业集团视为一个整体，其中母公司和子公司下的任一个合营企业，都与企业集团下的任一个联营企业是关联方。

回答人：chenyiwei
这种情况下甲和乙是关联方。因为往上追溯，“B是A的子公司，或者B和A是受同一控制的子公司”，表明存在一个共同的最终控制方，站在该最终控制方的视角，其对A有共同控制，对B有重大影响。
根据《企业会计准则第 36 号——关联方披露》及其讲解的规定，并参照 2009 年 11 月修订后的《国际会计准则第 24 号——关联方披露》（IAS 24 ），对关联方关系的认定应遵循以下原则：
1 、如果A控制B和C，则B和C之间构成关联方关系；
2 、如果A控制B，同时A对C有共同控制或重大影响，则B和C之间构成关联方关系；
3 、如果A对B有共同控制，同时A对C有共同控制或重大影响，则B和C之间构成关联方关系；
4 、如果A对B和C都只有重大影响，则B和C之间不构成关联方；
5 、在判断关联方关系时，某主体与受其控制或共同控制的各主体，以及对其具有控制或共同控制的各主体，以及与之同受一方控制或共同控制的各主体之间，均应作为一个整体，只要报告主体与该组主体中的某一个存在关联方关系，则报告主体与该组主体中所包含的所有主体均构成关联方关系；
6 、控制和共同控制可以无限层往下传递（但如果中间某一层是共同控制，则从该层开始往下都只能是共同控制。例如，本企业对子公司的子公司具有控制；本企业对子公司的合营企业具有共同控制；本企业对合营企业的子公司具有共同控制；本企业对合营企业的合营企业具有共同控制），因此“间接控制”和“间接共同控制”是成立的；相反，重大影响仅对本层次有效，不能往下传递（即，本企业对联营企业的联营企业不具有重大影响），因此“间接重大影响”是不存在的。
前述第 5 、第 6 条原则在 2019 年 12 月出台的《企业会计准则解释第 13 号》中得以明确，有关规定摘录如下：
“一、关于企业与其所属企业集团其他成员企业等相关的关联方判断
该问题主要涉及《企业会计准则第 36 号——关联方披露》（财会〔 2006 〕 3 号，以下简称第 36 号准则）等准则。
除第 36 号准则第四条规定外，下列各方构成关联方，应当按照第 36 号准则进行相关披露：（一）企业与其所属企业集团的其他成员单位（包括母公司和子公司）的合营企业或联营企业；（二）企业的合营企业与企业的其他合营企业或联营企业。
除第 36 号准则第五条和第六条规定外，两方或两方以上同受一方重大影响的，不构成关联方。
第 36 号准则中所指的联营企业包括联营企业及其子公司，合营企业包括合营企业及其子公司。”